【裁判字號】    89,自更,10
【裁判日期】    901225
【裁判案由】    詐欺等
【裁判全文】
臺灣高雄地方法院刑事判決                          八十九年度自更字第一號
    自  訴  人  寅○○
                丁○○
                酉○○
                亥○○
                申○○
                戌○○
                未○○
                地○○
                李蘇鍛
                辰○○
                甲○○
                壬○○○
                巳  ○
    共      同
    自訴代理人  庚○○律師
    被      告  戊○○
                己○○
    右二人共同
    選任辯護人  莊孝襄律師
右列被告因詐欺等案件，前經被害人午○○○向檢察官提出告訴（八十六年度偵字第
一七七九三號），由檢察官提起公訴（八十七年度訴字第三九Ｏ號），嗣因自訴人等
復以同一案件另向本院提起自訴（八十六年自字第八二七號），經本院以八十七年度
訴字第三九Ｏ號諭知公訴不受理判決確定，由自訴案件一併審理，嗣本院八十六年自
字第八二七號案件復為自訴不受理判決，經自訴人提起上訴，由台灣高等法院高雄分
院將原判決撤銷發回本院，本院判決如左：
    主  文
戊○○、己○○均無罪。
    理  由
一、自訴意旨略以：
（一）被告戊○○、己○○二人係夫妻關係，共同基於意圖自己不法所有之概括犯意
      聯絡，自民國八十四年三月五日起至八十六年二月五日止，對外以邀集民間互
      助會為由，而行其詐騙會款之實，共計邀集如附表所示之六個互助會（被告己○○均以「蘇月英」或「月英」名義擔任會首），自訴人入會情形大略如下：
    八十四年三月五日起至八十六年十一月五日止共計四十五會（每三個月加開一
      會），每會一萬元，自訴人寅○○參加一會（會單第五號「林霸」）。
    八十四年六月十日起至八十六年十二月十日止共計四十二會（每三個月加開一
      會），每會一萬元，自訴人丁○○參加一會（會單第十二號「夏太太」）。
    八十五年一月一日起至八十七年六月一日止共計三十一會，每會二萬元，自訴
      人天○○參加二會（即會單第十七號「師生娘」、第十九號「文娟」；又天○○業於提起自訴後死亡，由其繼承人酉○○、亥○○、申○○、戌○○、未○○、地○○承受訴訟），自訴人乙○○參加一會（會單第十號「阿美」）。
    民國八十五年三月二十日起至八十七年五月五日止共計三十六會，每三個月加
      開一會，每會一萬元，自訴人巳○參加一會（會單第四號「冬粉王」）。
    民國八十五年九月十五日起至民國八十七年十一月一日止共計三十六會，每三
      個月加開一會，每會一萬元，自訴人丁○○及甲○○各參加二會，乙○○及壬○○○各參加一會（會單第十一號、第十二號「夏太太」，第十五號、第十六
    號「阿風」即甲○○，第十四號「阿美」即乙○○，第二十五號「娟」即壬○○○）。
    民國八十六年二月五日起至八十八年七月五日共計四十一會，每三個月加開一
      會，每一會一萬元，自訴人寅○○、辰○○各參加一會（會單第十五號「林霸
      」、第十六號「但仔」）。
（二）期間被告二人即於不詳時地陸續冒用不詳活會會員之名義偽造標單而得標，進
      而向其他不知情之會員收取會款，迨於八十六年七月九日，被告二人收訖每月
      五日開標之互助會（即八十四年三月五日起第一次互助會，及八十六年二月五
      日起會第六次互助會）之活會會款後，竟於翌（十）日即潛逃無蹤，致自訴人
      寅○○共遭詐取四十四萬元，自訴人丁○○共遭詐取六十二萬元，自訴人天○○共遭詐取六十四萬元，乙○○共遭詐取四十六萬元，辰○○共遭詐取七萬元
      ，甲○○共遭詐取二十八萬元，壬○○○共遭詐取二十九萬元，巳○共遭詐取
      二十二萬元（各自訴人遭詐取款項，詳見自訴狀），此外，另有活會會員顏洪
      孝、午○○○等人受害，因認被告二人均涉有詐欺及偽造文書罪嫌。
二、按犯罪事實應依證據認定之，無證據不得推定其犯罪事實。又不能證明被告犯罪
    者，應諭知無罪之判決，刑事訴訟法第一百五十四條、第三百零一條第一項分別
    定有明文。再告訴人之告訴，本以使被告受刑事訴追為目的，故其陳述是否與事
    實相符，自應調查其他證據，以資審認，茍其所為攻擊之詞，尚有瑕疵，則在此
    瑕疵未予究明以前，即不能遽採為斷罪之基礎（最高法院六十九年台上字第一五
    三一號判例參照）。至刑法第三百三十九條第一項之詐欺罪之成立，以意圖為自
    己或第三人不法所有，以詐術使人將本人或第三人之物交付為要件，如行為人並
    未施用詐術，或其所用方法不能認係詐術，亦不致使人陷於錯誤，即均與該條之
    構成要件有間（最高法院四十六年度臺上字第二六０號判例參照）。至於民事債
    務當事人間，若有未依債務本旨履行給付之情形，在一般社會經驗而言，原因非
    一，其因不可歸責之事由無法給付、或因合法得對抗他造主張抗辯而拒絕給付、
    甚至債之關係成立後始行惡意遲延給付等皆有可能，非必出於自始無意給付之詐
    欺犯罪一端；又刑事被告依法不負自證無罪之義務，故在別無積極證據證明被告
    在債之關係發生時，自始即具有不法所有意圖之情形下，自難單以行為人單純債
    務不履行之客觀事態，推定行為人自始即有詐欺取財之犯意。再按，互助會係民
    間常見之融資方法，一般人於參加互助會時，本即有預設將來如急需時可標取會
    款以供周轉之目的，而於召集互助會自任會首之情形時，亦多係因需要用錢然本
    身資金不足，始會召集互助會以募集款項，故若行為人於經濟狀況不佳時標取會
    款或召集互助會以為經濟上周轉、融資之方式，尚不得遽認其即有詐欺意圖。
三、自訴人等認被告二人涉有詐欺等罪嫌，無非係以被告二人由被告己○○擔任會首
    而召集共計六個互助會後，竟冒用不詳活會會員之名義標會後向其他不知情會員
    收取會款，且所開立交付之支票、本票屆期竟分別遭退票及不獲付款，迄今尚未
    清償自訴人等，亦積欠活會會員即被害人午○○○（會單記載為「阿五」）等多
    人會款之情資為論罪依據。
四、訊據被告二人固供承有於右揭時地召集如附表所示之六個互助會而於八十六年七
    月十日止會之事實，惟堅決否認有詐欺犯行，被告己○○辯稱：互助會都由我在
    處理，我先生戊○○並未參與，我從七十九年間就開始召集互助會，自訴人之前
    就有參加我的一些互助會，都運作正常而按期完會，自訴人所指的這六個互助會
    ，是於起會後因週轉不靈而無法正常運作，但絕對沒有冒用他人名義標會，亦無
    詐欺之意等語；被告戊○○辯稱：本件互助會是我太太己○○召會的，後來因週
    轉不靈而止會，我們絕對沒有冒標，亦無詐欺的意思等語。經查：
（一）被告等召集互助會時，與自訴人等均係居住相近之鄰居，被告己○○並向自訴
      人寅○○承租房子而開設美容美髮店，承租時間高達三十餘年，於被告己○○
      召集本件互助會時，已另在他處自己開店，又被告己○○於七十九年間即開始
      陸續召集互助會，自訴人寅○○、丁○○等多人自當時開始即已參加互助會，
      本件之前的互助會均有按期完會等情，業經被告二人供述明確，並提出被告己○○先前正常完會之互助會單四紙為證，且為自訴人寅○○、丁○○當庭所不
      否認（參照本院九十年六月十四日審判筆錄），從而上情堪信為真實。依被告
      己○○提出之前開會單四紙以觀，分別係於七十九年十一月五日、八十二年一
      月五日、八十二年十月二十日、八十三年八月十五日起會，各於八十二年二月
      五日、八十四年四月五日、八十五年三月二十日、八十五年十月一日止會，其
      中除自訴人寅○○、丁○○二人外，「阿五」或「阿伍」（均係被害人午○○○）、「冬粉王」（證人丙○○）等人亦均為會員之一，此觀諸上開互助會單
      四紙可明，參以自訴人等均係被告之鄰居，對於被告二人之處事態度、為人、
      職業、經濟狀況等自應有一定程度之瞭解，可知自訴人等參加被告之互助會時
      ，係因被告先前所召集的互助會均運作正常，又其二人之經濟狀況亦非差，基
      於信賴原因而參加入會，從而，尚難認被告二人於起會之初有施用詐術手段使
      自訴人等陷於錯誤而入會之情形，況查，附表所示之互助會，編號一、二者僅
      餘六會、八會即可止會，編號三者僅餘十一會，亦均難認其二人於起會之初有
      詐欺之犯意。
（二）另需深究者，係被告等究有無冒標之行為：
    １、依被告二人提出附表所示六個互助會之死會、活會明細表六紙以觀（附於本
        院八十六年度自字第八二七號卷內第五十頁至第五十六頁），其各會已開標
        之會數，核與自訴人等所指稱各會僅存之活會會數並無不符，且自訴人等所
        指尚為活會之人，及於本案偵、審中曾經到庭之系爭互助會其餘活會會員午
        ○○○、顏洪孝（「阿敏」）、丙○○（冬粉王）、張陳夏（「藍英」）、
        丑○○（「阿春」）等人【其等之陳詞均詳後述】，依上開明細表所示確仍
        屬活會，從而，尚難僅憑自訴人之指訴即遽認被告等有冒標犯行。至自訴人
        寅○○雖指稱：編號一的互助會，我有跟兩會，一會死會、一會活會等語，
        惟觀諸被告與自訴人提出之系爭互助會單六紙，自訴人寅○○係參加編號一
        、編號六之互助會，各僅參加一會，此有會單二紙可憑，而依上開明細表以
        觀，兩會均尚屬活會，此外，並無證據足證自訴人寅○○就編號一互助會有
        參加二會之事實，從而，尚難遽認自訴人寅○○之前開指訴為真。
    ２、另被害人即活會會員午○○○雖曾指稱：被告有冒用會員卯○○（其夫為黃
        榮智）名義標會一節，經查，證人黃榮智、卯○○夫妻均證稱：我們參加編
        號二之互助會，跟二會，均為活會，但午○○○來向我收會錢，她說被告說
        我已死會等語（見八十六年度偵字第一七七九三號偵查卷第四九頁背面），
        亦即證人黃榮智、卯○○係聽聞被害人午○○○之陳述後始認被告有冒標情
        事，而未親身見聞被告冒標行為，從而本院自難以被害人午○○○及證人黃
        榮智、卯○○之前開陳詞，遽認被告等有冒標該會之事實。
    ３、至證人即活會會員宇○○證稱：我參加編號三之互助會（會單記載為「阿敏
        」），八十六年六月間他們告訴我說該月份是「冬粉王」得標，但我去問「
        冬粉王」，他說他沒標等語（參照前開偵查卷第五十頁），經查，證人丙○○（會單上載為「冬粉王」）乃證稱：編號一互助會我有跟二會，是我丈母
        娘以我店「冬粉王」名義跟的，均活會，但被害人午○○○後來向我收會錢
        ，說我是死會，才知被冒標等語（偵查卷第五十頁筆錄及本院八十七年訴字
        第三九Ｏ號卷第四九頁筆錄），證人張陳夏亦陳稱：係由被害人午○○○告
        知其本身遭冒標等情（同上開本院卷內筆錄），如前所述，證人丙○○、張
        陳夏乃均係經由被害人午○○○之告知始得悉遭冒標之事，亦即其等均未親
        身見聞被告冒標行為，況證人宇○○另陳稱：我參加編號三的會，是活會，
        無人說我是死會等語（同上開本院卷筆錄），此外，證人宇○○、張陳夏、
        丙○○本身亦參加被告之互助會，且亦因被告止會而未獲得被告清償之會款
        ，亦即其等實際上乃兼具被害人之身分，從而，尚難僅因前開被害人、證人
        （兼屬被害人）等之證詞或指述即遽認被告二人確有冒標情事。
    ４、此外，證人辛○○（「阿珠」）證稱：我跟被告的會，只剩編號三的一會是
        活會，不知被告有無冒標，但因我要標會都標不到，後來他們就倒會，所以
        我認為他們有詐欺（本院八十七年訴字第三九Ｏ號卷第四七頁背面筆錄）；
        證人丑○○則證稱：我是以我太太「阿春」名義跟會，確實有跟系爭會單上
        的這些會，我都是活會，但要標都標不到，所以認為被告詐欺，但被告應該
        沒有冒標等語（本院八十七年訴字第三九Ｏ號卷第四八頁筆錄）。則由上開
        證人之證詞，均尚難證明被告二人有冒標行為。
    ５、至被害人午○○○指稱：編號六互助會之前七會均是假會員一節，經查，依
        編號六互助會之活會、死會明細表以觀，於止會前已開九會（因尚有加會二
        會），被告所指之死會會員共計九位：即被告己○○（蘇月英）、大輪、小
        惠、癸○○、美華、小華、子○○、阿琴、碧霞等人，其中子○○確有標會
        ，並業已收取被告等所交付之會款等情，有被告所提出「子○○於八十六年
        六月五日標會並收取標金」之紙條影本一張可證（附於本院九十年十二月十
        一日審判筆錄），堪信為真實。又被告雖未提出大輪、小惠、美華、小華、
        阿琴、碧霞等人之真實姓名供本院查證是否真有其人，其等辯稱：召會時會
        單上原本多有僅記載綽號之情形，確實不知上開會員之真實姓名，事後查訪
        時已找不到這些會員，且其中癸○○、「美華」、小惠、小華等人於得標後
        即未付會款等語，經查，觀諸被告等所提出本件之前正常完會之互助會單四
        紙，其上會員姓名確有「小惠」、「秀英」之人，此外，於本件編號一互助
        會單上亦已出現「碧霞」、「美華」（尚為活會）之會員，從而應認上開會
        員並非被告所憑空虛構，參以其等先前完會之會單上，尚有包括：雜貨店、
        蔡太太、阿蝦、柳丁、宗仔、秀花、棉被、油漆、阿月、金寸等會員名稱，
        亦即被告於會單上確有僅記載綽號之情形，從而尚難因被告等僅提出編號六
        互助會之死會會員綽號一節即遽認係屬假會員。
    ６、綜觀上情，自訴人等雖指稱被告二人有偽造他人名義標單而得標之冒標犯行
        ，惟查自訴人迄今並未提出被告等冒標之確實證據，此外，本院亦查無相關
        證據足供佐證，從而自訴人之此部分指訴尚難遽以採信。
（三）另查，被告二人於八十六年七月十日止會後，被告戊○○仍於八十六年七月十
      七日書立表示被告二人願提供財產支付所有會員會款之切結書一份予自訴人等
      收執，有切結書一紙在卷可憑（附於前開偵查卷第七頁），而自訴人等亦不否
      認被告等在止會後有提出不動產查封拍賣後供清償，然拍賣金額仍不足以清償
      所欠會款之事實（參照本院九十年十二月十一日審判筆錄），是以可知被告二
      人於止會後仍有積極償還會員即自訴人會款之行為，從而，益足證其等並非自
      始無經營互助會之真意，亦即其等於起會之初及止會時均無詐欺之主觀犯意。
綜前所述，並無證據足證被告二人有如自訴人所指：意圖為自己不法之所有，施用詐
術使人陷於錯誤而將本人之物交付及冒用他人名義標會之詐欺、偽造文書犯行，被告
二人雖確有召集附表所示六個互助會且嗣後倒會而積欠各自訴人會款之事實，然此核
屬民事糾紛，應循民事途徑解決始為妥適，尚不得遽以刑法上之詐欺罪相繩。自訴人
之指訴既無法使本院得到被告有符合刑法上詐欺罪構成要件之確信有罪心證，此外復
查無其他積極證據足資證明被告有何詐欺、偽造文書犯行，核諸前揭說明，應由本院
為被告二人均無罪之諭知。
五、據上論斷，應依刑事訴訟法第三百四十三條，第三百零一條第一項前段，判決如
    主文。
中    華    民    國      九十    年      十二      月      二十五      日
                                  臺灣高雄地方法院刑事第六庭
                                      法  官  周  玉  群
右正本證明與原本無異。
如不服本判決，應於判決送達後十日內，向本院提出上訴狀。
                                      書記官  黃  英  彥
中    華    民    國      九十    年      十二      月      二十六      日
附表（止會日期：均為八十六年七月十日）：
┌─┬─────┬──────┬──┬──────────────────┐
│編│起迄時間  │會數        │每會│自訴人會腳（或被害人等其餘活會會員）│
│號│          │            │金額│                                    │
├─┼─────┼──────┼──┼──────────────────┤
│一│84.03.05至│四十五會    │一萬│寅○○一會（會單五號之林霸）      │
│  │86.11.05  │每三月加一會│    │證人丙○○二會（三四、三五號冬粉王）│
│  │          │            │    │證人張陳夏一會（四五號「藍英」）    │
├─┼─────┼──────┼──┼──────────────────┤
│二│84.06.10至│四十二會    │一萬│丁○○一會（十二號「夏太太」）    │
│  │86.12.10  │每三月加一會│    │午○○○二會（二二、二三號「阿五  │
│  │          │            │    │    」）                            │
├─┼─────┼──────┼──┼──────────────────┤
│三│85.01.01至│三十一會    │二萬│天○○二會（十七號「師生娘」、十九│
│  │87.06.01  │            │    │  號「文娟」）                      │
│  │          │            │    │乙○○一會（十號「阿美」）        │
│  │          │            │    │證人丙○○一會（七號冬粉王）        │
│  │          │            │    │證人宇○○一會（六號「阿敏」）      │
├─┼─────┼──────┼──┼──────────────────┤
│四│85.03.20至│三十六會    │一萬│巳○一會（四號「冬粉王」）        │
│  │87.05.05  │每三月加一會│    │午○○○二會（十、十一號）        │
├─┼─────┼──────┼──┼──────────────────┤
│五│85.09.15至│三十六會    │一萬│丁○○二會（十一、十二號）        │
│  │87.11.01  │每三月加一會│    │甲○○二會（十五、十六號「阿風」）│
│  │          │            │    │乙○○一會（十四號）              │
│  │          │            │    │壬○○○一會（二十五號「娟」）    │
│  │          │            │    │午○○○二會（二二、二三號）      │
├─┼─────┼──────┼──┼──────────────────┤
│六│86.02.05至│四十一會    │一萬│寅○○一會（十五號「林霸」）      │
│  │88.07.05  │每三月加一會│    │辰○○一會（十六號「但仔」）      │
│  │          │            │    │午○○○三會（八至十號「阿伍」）  │
└─┴─────┴──────┴──┴──────────────────┘
如不服本判決，應於判決送達後十日內，向本院提出上訴狀。


司法院資訊處製作；財團法人民間司法改革基金會備份。
